【裁判字號】    99,重訴,28
【裁判日期】    990831
【裁判案由】    損害賠償
【裁判全文】
臺灣新竹地方法院民事判決              99年度重訴字第28號
原      告  己○○
原      告  丙○○
原      告  戊○○
原      告  丁○○
前列二人共同
訴訟代理人  己○○
            丙○○
被      告  甲○○
訴訟代理人  乙○○
上列當事人間刑事案件附帶民事訴訟請求侵權行為損害賠償事件
，經本院刑事庭裁定移送前來（本院刑事庭97度交附民字第67號
刑事附帶民事訴訟裁定），本院於民國99年8 月4 日言詞辯論終
結，判決如下：
    主  文
被告甲○○應給付原告己○○新臺幣拾陸萬陸仟零柒拾柒元，
及自民國九十八年四月二十五日起按年息百分之五計算之利息。
被告甲○○應給付原告戊○○新台幣壹拾萬捌仟貳佰陸拾元
及自民國九十八年四月二十五日起，按年息百分之五計算之利息
。
被告甲○○應給付原告丙○○新台幣壹拾萬捌仟貳佰陸拾元
及自民國九十八年四月二十五日起，按年息百分之五計算之利息
。
被告甲○○應給付原告丁○○新台幣壹拾萬捌仟貳佰陸拾元
及自民國九十八年四月二十五日起，按年息百分之五計算之利息
。
原告其餘之訴均駁回。
訴訟費用由被告負擔百分之二十；餘由原告己○○負擔百分之五
十、原告戊○○、丙○○、丁○○各負擔百分之十。
本判決得假執行。但被告分別以新臺幣拾萬元、伍萬元、伍萬
元、伍萬元為原告己○○、預供擔保，得免為假執行。
    事實及理由
壹、程序方面：
    按訴狀送達後，原告不得將原訴變更或追加他訴，但經被告
    同意、擴張或減縮應受判決事項之聲明者，均不在此限；被
    告於訴之變更或追加無異議，而為本案之言詞辯論者，視為
    同意變更或追加，民事訴訟法第255 條第1 項第1 款、第3
    款及第255 條第2 項分別定有明文。查原告於97年12月17日
    所提附帶民事起訴狀，僅以己○○為原告，訴之聲明為：被
    告應賠償原告新台幣（下同）7,335,062 元，於98年4 月21
    日所提附帶民事起訴狀追加原告戊○○、丙○○、丁○○，
    訴之聲明為：被告應賠償原告7,335,062 元，於98年9 月25
    日具狀請求訴之聲明變更為：被告應賠償原告6,644,521 元
    及自起訴狀繕本送達之翌日起至清償日止，按年息百分之5
    計算之利息。嗣於本院99年8 月4 日言詞辯論中當庭變更訴
    之聲明為：請求被告給付原告己○○34,494,387元，原告戊○○、丙○○、丁○○各50萬元，及自依法定利率計算之利
    息。原告上開訴之追加及變更，被告均未表示異議，且為本
    案之言詞辯論，應視為同意原告訴之追加及變更，則原告所
    為訴之追加及變更，程序上並無不合，應予准許。
貳、原告方面：
一、原告起訴主張：
(一)、被告甲○○於民國97年7 月6 日10時許，駕駛車牌號碼9C-
    0553號自用小客車，沿新竹市○○路由市區往園區方向行駛
    內側車道，行經新竹市○○路植物園大門口前時，已見被害
    人傅義雄機車（車號HKI-729 ）停止於路邊線待停，明知應
    注意車前狀況，並控制適當車速，應隨時採取必要之安全措
    施，事發當日並未有任何天候等情形不能注意，被告竟疏於
    注意，更加執意超速，超速撞擊由路邊待轉被害人所騎乘之
    機車，致被害人倒地，經附近修車廠人員梁文雄報警並送署
    立新竹醫院，嗣轉送林口長庚醫院，仍因頭部鈍力損傷合併
    顱內出血，於同年月10日上午不治死亡。被告甲○○為肇事
    主因，非次因，警方僅對被告做調查筆錄，並未對被害人做
    調查筆錄，因此筆錄及現場圖皆出於被告單方說詞，97年7
    月6 日調查筆錄及現場圖中之記載可知被害人採取路邊停等
    ，怎會未注意來往車輛擅自迴轉？事故地點是直線道十字路
    口路面平緩，非上坡路段且路面平直，現場煞車痕跡位置與
    被告警詢說詞不符，被告說距離機車蠻近，約1 輛機車車身
    距離遠，在車距如此接近情況下，機車到路旁待停時，會直
    接任意迴轉嗎？被害人機車停止時，被告幾乎同等也行駛到
    路口，還踩油門加速不到1 秒鐘，更會向前移動許多，此與
    現場煞車痕不符。被告所稱肇事汽車與被擦撞機車，於機車
    在路邊待停前之前後距離，說詞反覆，直到最後一次於刑事
    庭法官要求被告再次說明前後車距，被告回憶並當庭拿尺丈
    量，其結果為2 公尺多一些，此較符合警訊及車鑑會上所說
    的1 輛機車車身距離。被告於偵訊筆錄中稱：「機車到路口
    停止線時停下來，機車在路旁停止線的位置，沒有超過停止
    線，當時我車子幾乎同時也行駛到路口」，被告這麼清楚肯
    定看見，被害人機車停止在哪，一字不差，又為什麼在偵查
    庭上（97年11月11日），無法回答被害人家屬所問：「幾乎
    同時是指距離停止線多遠? 」。
(二)、桃竹苗區車輛行車事故鑑定委員會怠職、謬誤現場路口為十
    字路口，行車管制號誌不正常，以上問題原告曾向鑑定委員
    反應，鑑定委員未看清楚被告警訊內容，在缺乏被害人筆錄
    情形下，應更謹慎鑑定。事故路口根本未設「機踏車待轉區
    」，因此被害人自行以停邊緣方式待轉，非直接由外側車道
    迴轉。事故路口非禁止左轉與迴轉之路段，被害人先前已知
    道事故路口紅綠燈問題，因此到達路口時採取待停於路面線
    邊，再行迴轉。若如被告所言1輛機車車身距離，在被害人
    停止時，被告早已往前衝去，決不會擦撞。被告所言踩油門
    不到1秒鐘，以最不可能的時間0.1秒驗證，其結果被告與被
    害人之間距離，皆超過30公尺以上，被害人在此距離下通行
    ，實屬安全無違規，但被告踩油門嚴重超速下快速縮短了時
    間差因而肇事。委員會在詢問被告機車汽車前後距離時，聽
    到離譜的答案時，回說不可能的情況下，未深究分析，便以
    「機車在內側車道劃有禁行機車之路段違規由外側車道直接
    迴轉未讓車道上行進中之車輛先為肇事主因」判定，完全忽
    視被告筆錄及在車鑑會當日口述，「被害人機車有停下來」
    「停在路邊邊線」。更在缺乏被害人證詞情況下，在駕駛行
    為、佐證資料、路權歸屬、鑑定意見上，執意做出錯誤之分
    析，實在是嚴重謬誤。
(三)、被告業經本院以97年度交易字第194 號刑事判決，以過失致
    死判處有期5 月。原告己○○係被害人之配偶，原告戊○○
    、丙○○、丁○○均係被害人之子女。自得依民法第184 條
    、第191-2 條、第192 條、第194 條、第195 條、第283 條
    規定請求被告負損害賠償責任。原告等人請求被告賠償明細
    如下：
  1.殯葬費：
    原告己○○為被害人之配偶，因被害人死亡而支出殯葬費共
    計169,834元。
  (1)頭七、拜飯、做旬、出殯祭拜食品等（13,950元）：其數項
    皆為傳統習俗所需內容，乃為往生者舉行頭七法事及送葬等
    相關儀式及法事時所需，又米飯、金紙費用有例可循（參照
    最高法院64年台上字第246 號判決）。
  (2)毛巾（10打，4,000 元）：
    一般傳統喪禮，多有毛巾項目，且被害人家屬乃選用最便宜
    的毛巾，於情於理應予准許。
  (3)喪宴（9,000 元）：被害人家屬設喪宴只有3 桌，且人數不
    足30人，只請至親及少數工作人員參與「散宴」，而在一般
    的閩南習俗中，多有喪宴之舉行，被告所言非是。
  (4)綜上，查被害人家屬請求之喪葬費用總計169,834 元，均為
    通常閩南習俗所需，與社會上一般人辦理殯葬習俗，其價格
    與一般正常行情相比，實屬偏低。未有訃聞及奢華排場，只
    有簡單寒酸喪禮，連棺木都是最便宜的薄棺一副，與被害人
    之國家裁判身分有明確落差，其總費用無虛報訛詐亂用之處
    。
  2.扶養費：被告應給付原告己○○扶養費3,449,387 元。
    原告己○○係為被害人傅義雄之配偶。又被害人往生前30多
    年來皆以薪餉、退休後則以月退金扶養己○○及支撐家計，
    而被害人之妻則為家管，夫婦各依其經濟能力、家事勞動或
    其他情事分擔之，此已為習慣（參最高法院民事19年上字第
    916 號判例）。被害人實存年歲為67.6歲，依據96年內政部
    公布，67歲男性平均餘命尚有16.04 年，則被害人平均餘命
    為15.44 年（16.04-0.6=15.44 ），其公務人員月退金損失
    為：170,561.5 ×15.44 = 2,633,469.5 元（原為5,266,9
    39元）台汽客運（股）公司月退金損失為：52,844.4×15.4
    4= 815,917.53 元（原為1,630,846 元）
  3.精神慰撫金：
    原告己○○為被害人之配偶，結為夫妻30多年，鶼鰈情深，
    正欲與退休之被害人攜手經歷另個生命階段，欲共度餘生卻
    突遭喪夫，生活頓失所依，強忍身體病痛承受內心悲痛，也
    因此讓原本多年心臟問題快速惡化，於97年經署立新竹醫院
    心臟內科主任溫斯企醫師，轉診至台大醫院心臟外科主任王
    水深教授就醫，並於98年6 月15日開刀醫治。此乃被告超速
    撞死被害人，造成被害人之妻傷心痛苦而至心臟惡化，被害
    人之妻己○○請求150 萬元，子女戊○○、丙○○、丁○○
    三人各請求50萬元之精神慰撫金
  4.機車修理費25,300元：
    機車因警要求儘速處理，原告未修理機車，已將機車報廢，
    行照亦已繳銷。
三、訴之聲明：
    被告甲○○應給付原告己○○34,494,387元，原告戊○○、
    丙○○、丁○○各50萬元，及自依自起訴狀繕本送達之翌日
    起至清償日止按週年利率百分之5計算之利息。
貳、被告方面：
一、被告抗辯：
(一)、被告就系爭交通事故經臺灣省桃竹苗區車輛行車事故鑑定委
    員會之鑑定意見，即：「1.傅義雄駕駛重機車在內側車道劃
    有禁行機車之路段違規由外側車道直接迴轉未讓車道上行進
    中之車輛先行為肇事主因。2.甲○○駕駛自小客車超速行駛
    且未注意車前狀況為肇事次因」。
(二)、原告等主張其有被害人傅義雄公務人員、台汽客運股份有限
    公司月退金差額共3,449,387 元之損失，非有理由。最高法
    院19年上字第916 號判例第2 項係謂：「習慣法則之存在與
    否，除主張之當事人依法提出證據外，法院應依職權調查之
    」，而原告顯然將被害人月退俸之運用情況，均推諸於「習
    慣，不問自明。然「民事，法律所未規定者，依習慣」，此
    於民法第1 條前項已有明文。易言之，習慣法則之得以主張
    ，當視法律是否未為規定；苟有規定，自無所謂「習慣」之
    主張。前開月退俸權利係專屬被害人傅義雄一身，因其死亡
    而歸於消滅，本非原告等所得主張，復有最高法院54年台上
    字第951 號判例闡釋之，原告等本項主張，自非有據。
(三)、原告自承97年9 月份已將機車繳銷牌照並報廢，故無行照可
    資證明機車年份，其未支出修理費，自無損害可言，原告等
    本項主張，自無理由。
(四)、喪葬費部分：
  1.毛巾10打，共4,000 元，該項支出係原告等收受奠儀之對價
    ，非屬損害，自應扣除。
  2.頭七、拜飯、出殯祭拜食品5,950 元，本項所購食品於祭拜
    後均多可食用，同非損害，自應扣除。
  3.祭拜做旬（敬果、牲禮、糕粿類、飯菜）費用8,000 元，於
    祭拜後均可食用，同非損害，自應扣除。
  4.便餐（廣鴻小館）9,000 元，與喪葬費用無關，更非閩南習
    俗所定，該項費用支出，自應扣除。
(五)、精神賠償部分，原告己○○請求150 萬元，原告戊○○、丙○○、傅怡詮各50萬元，顯屬偏高。原告己○○以其98年6
    月14日「僧帽瓣置換手術同意書」置辯，謂其主張精神賠償
    1,500,000 元云云。然查系爭交通事故係發生於97年7 月6
    日，相隔近1 年時間，卻謂係系爭交通事故所致，其因果關
    係之牽連，顯違經驗法則，在原告未提出醫學學理依據證明
    其「僧帽瓣逆流」純係因1 年前系爭交通事故所致，原告己○○本項主張精神賠償150 萬元，自非有據。
(六)、原告等所領取之強制汽車責任保險金1,514,477 元，係屬損
    害賠償之一部份，故仍應將原告等個別領取之強制汽車責任
    險領取金額扣除之。「保險人依本法規定給付之保險金，視
    為加害人或被保險人損害賠償之一部分，加害人或被保險人
    受賠償請求時得扣除之」，此於強制汽車責任保險法第30條
    已著有明文，是於根據過失相抵計算各原告所得請求金額後
    ，仍應將其個別領取之強制汽車責任險領取金額扣除之，非
    其主張其請求不包含強制汽車責任保險金在內，即可免予扣
    除。
二、答辯聲明：
(一)、駁回原告等之訴。
(二)、訴訟費由由原告等負擔。
(三)、被告願供擔保，請免宣告假執行。
、兩造不爭執事項：
一、被告甲○○於97年7 月6 日10時許，駕駛車牌號碼9C-0553
    號自用小客車，沿新竹市○○路由市區往園區方向行駛內側
    車道，行經新竹市○○路植物園大門口前時，其原應注意行
    車速度應依速限並注意車前狀況，隨時採取必要之安全措施
    ，以防止危險之發生，而依當時天候晴、夜間有照明、路面
    乾燥、無缺陷、無障礙物、視距良好等情形，並無不能注意
    之情事，詎竟疏於注意及此，貿然以時速約60多公里之速度
    超速行駛該速限50公里以下之路段，適有被害人傅義雄所騎
    乘車牌號碼HKI-729 號重型機車同向行駛在該路段外側車道
    ，被告未先採取必要減速等安全措施且由於超速行駛而煞車
    不及，致其所駕自用小客車右前車頭撞擊被害人所騎乘車牌
    號碼HKI-729 號重型機車之左前方車體，被害人因此受有外
    傷性顱內出血之傷害，經送醫後於97年7 月10日12時27分許
    不治死亡。
二、原告己○○為被害人傳義雄之妻、戊○○、丙○○、丁○○
    為被害人傅義雄之子女。
三、原告己○○已領取強制汽車責任險保險金共1,514,477 元。
肆、本件爭點：
一、本件車禍之肇事因素是否如臺灣省竹苗區車輛行車事故鑑定
    委員會鑑定意見書、及臺灣省竹苗區車輛行車事故鑑定委員
    會覆議意見書所述：被害人傅義雄為肇事主因，被告甲○○
    為肇事次因？
二、原告請求之喪葬費用、扶養費、精神慰撫金、機車修理費用
    金額是否有理由？
伍、法院之判斷：
一、本件車禍之肇事因素是否如臺灣省竹苗區車輛行車事故鑑定
    委員會鑑定意見書、及臺灣省竹苗區車輛行車事故鑑定委員
    會覆議意見書所述：被害人傅義雄為肇事主因，被告甲○○
    為肇事次因？
(一)、依臺灣省竹苗區車輛行車事故鑑定委員會鑑定意見書記載：
    傅義雄駕駛重機車在內側車道劃有禁行機車之路段違規由外
    側車道直接迴轉未讓車道上行進中之車輛先行為肇事主因。
    甲○○駕駛自小客車超速行駛且未注意車前狀況為肇事次因
    。臺灣省竹苗區車輛行車事故鑑定委員會99年4 月6 日覆議
    字第0996201176號函：傅義雄駕駛重機車，行經行車管制號
    誌路口，違規由外側車道向左迴轉時，未注意讓內側車道直
    行車先行，為肇事主因。甲○○駕駛自小客車，行經行車管
    制號誌岔路口，超速行駛且未注意車前狀況，為肇事次因。
(二)、然依被告甲○○於警詢中供述：我從南大路家裡出發經寶山
    路往園區方向直行，我行駛寶山路，當時車速約65公里左右
    ，距離對方蠻近，約1 輛機車車身距離遠....事故地點是彎
    道，又有點上坡，當時對方機車騎士駕重機車HKI-729 與我
    同方向行駛，我看見對方機車騎士行駛中有停下，我自小客
    在內側車道行駛，對方機車騎士停不到1 秒鐘就忽然迴轉往
    市區行駛。被告甲○○於偵訊中供稱：我走內側車道，走寶
    山路有一小彎道，我行過彎道即看到被害人機車，被害人機
    車在我車頭右前方距離我車頭約3-4 個車身，機車行駛在外
    側車道的路旁，與我車間隔外側車道，機車到路口停止線時
    停下來，機車在路旁停止線的位置，沒有超過停止線，當時
    我車子幾乎同時也行駛到路口，當時號誌為綠燈，接近路口
    時我有放油門，但是沒有踩煞車，我看到機車有停止的動作
    ，我以為他要讓我，我就踩油門不到1 秒鐘，機車突然左轉
    ，當時我是往前走的狀態，我看到他轉出來，我立刻踩煞車
    ，幾乎踩煞車的同時，機車正面迎面向我撞來，機車是正面
    撞上我車頭右前方輪胎位置，機車撞上我之後我繼續往前滑
    行，被害人彈出來，機車也倒地，依現場情形，我的車沒有
    移動過，相片中車子位置就是我最後停的位置，機車被路人
    移走，被害人倒地位置未經過移動。參酌被告之車煞車距離
    路口停止線不到1 公尺，被害人倒地位置位於內側與外側車
    道之間，機車倒地位置則在被害人倒地位置斜前方（往科學
    園區方向）位於靠外側車道路邊，又證人梁文雄則於警詢中
    證稱：我當時在修車廠內修車，我是先聽到煞車聲音，然後
    再聽到碰撞聲，我才走出來看到車情形。靠近行人穿越道是
    騎士倒地位置，另1 個是機車倒地位置，是我舅舅（周桂宏
    ）繪畫的，繪畫前事先有經過自小客車駕駛同意及確認。再
    參酌撞擊位置為甲○○車撞擊位置在右前車頭，傅義雄則於
    機車車頭。由上以觀，被告既與被害人傅義雄同時到達前開
    車禍發生地點之路口停止線，當時被害人機車仍於路旁，且
    被告尚未煞車，被告於時速65公里之情況下，被害人應已可
    看見被告駕駛之汽車，衡情應不至仍逕自在該路口迴轉，且
    被告所駕駛之汽車煞車線起點位於前開路口停止線僅約1 公
    尺，顯然於被告駕駛之汽車於前開路口停止線前約1 公尺處
    即已撞擊被害人之機車，依此推算，被告所駕駛之汽車於未
    煞停仍以時速65公里之速度進行中之狀態下，而被害人尚須
    從路旁跨越外側車道，依現場圖有4 公尺之距離，則被害人
    騎乘機車之車速必須要遠高於被告駕駛汽車之時速65公里始
    有可能與被告所駕駛之汽車相撞，此顯不符常情。況且臺灣
    省竹苗區車輛行車事故鑑定委員會亦未考慮被告所駕駛汽車
    煞車痕長度據以計算停止距離及撞擊點；再者，依道路交通
    事故現場圖（見臺灣新竹地方法院檢察署97年度相字第385
    號相驗卷第150 頁）記載現場路口為一常態式綠燈，號誌要
    手按控，號誌才會轉變，並非一般紅綠燈口，如何要求被害
    人於二方皆綠燈之情形下於另一綠燈隨時有車輛行駛而過之
    路口停等二階段式左轉，甚且被告亦陳稱被害人已於路邊等
    待，除被告陳述被害人突然左轉外，臺灣省竹苗區車輛行車
    事故鑑定委員會亦未說明依何證據證明被害人係逕自左迴轉
    ，是以前開臺灣省竹苗區車輛行車事故鑑定委員會鑑定意見
    書及臺灣省竹苗區車輛行車事故鑑定委員會99年4 月6 日覆
    議字第0996201176號函之覆議意見尚難憑信。參酌依被告所
    述前開路段為彎路上坡路段，被告猶以時速65公里之速度駕
    駛汽車行駛前開路段，可見其當時速度甚快，且因距離肇事
    路口不遠處即為一彎道，被告行經彎道進入肇事路口時尚且
    看到被害人機車行駛停於外側車道路旁，是以本件車禍主因
    應係被告駕駛前開汽車行經上揭路口時超速行駛，被害人於
    前開路口外側車道停止線處停等擬穿越上開路口時，未注意
    車前狀況．並隨時採取必要之安全措施，致與被告之車相撞
    ，被告甲○○為肇事主因，被害人傅義雄為肇事次因。
二、次按，因故意或過失不法侵害他人之權利者，負損害賠償責
    任；不法侵害他人致死者，對於支出殯葬費之人，亦應負損
    害賠償責任。被害人對於第三人負有法定扶養義務者，加害
    人對於該第三人亦應負損害賠償責任；又不法侵害他人致死
    者，被害人之父母、子、女及配偶，雖非財產上之損害，亦
    得請求賠償相當之金額，民法第184 條第1 項前段、第192
    條第1 項、第2 項及第194 條分別定有明文。本件依前所述
    ，因被告甲○○之前開侵權行為，致被害人傅義雄（原告己○○之夫、原告戊○○、丙○○、丁○○之父）死亡，原告
    己○○、戊○○、丙○○、丁○○請求被告甲○○負損害賠
    償責任乙節，即屬於法有據，茲就原告己○○、戊○○、丙○○、丁○○所請求之各項損害及金額是否允當，分別審核
    論述如下：
(一)、原告己○○：
  1.殯葬費部分:
    本件原告主張支出被害人169,834 元之殯葬費，並據其提出
    新竹市殯葬管理所收據、新竹市葬儀商業同業公會、新竹禮
    儀公司出具之殯葬費單據等為證，單據總金額為134,290 元
    。按殯葬費為收殮及埋葬費用，其賠償範圍應以實際支出之
    費用為準，且應斟酌被害人當地之習俗、被害人之身分、地
    位及生前經濟狀況決定之（最高法院92年度台上字第1135號
    判決意旨參照）。前開殯葬費單據上所列火葬費、毛巾、頭
    七、拜飯、出殯祭拜食品等，尚為習俗所常見，且審究被害
    人之身分、地位及生前經濟狀況，尚屬必要支出費用。僅其
    中殯葬費單據所列便餐9,000 元，衡諸民間喪葬習俗及禮儀
    ，認非屬必要之喪葬費用，應予剔除，原告請求之殯葬費用
    於125,290 元（134,290 －9,000 元＝125,290 元）為均屬
    必要之殯葬費用，應予准許，逾此範圍，則無理由。
  2.扶養費用部分：
    按被害人對於第三人負有法定扶養義務者，加害人對於該第
    三人亦應負損害賠償責任。直系血親相互間、夫妻相互間互
    負扶養義務，民法第192 條第2 項、第1114條第1 款、第11
    16條之1 分別定有明文。又受扶養權利者，以不能維持生活
    而無謀生能力者為限，但無謀生能力限制，於直系血親尊親
    屬不適用之；而夫妻互負扶養之義務，其受扶養權利之順序
    與直系血親尊親屬同，民法第1117條、第1116條之1 亦有明
    文。是按「夫妻互受扶養權利之順序，既與直系血親尊親屬
    同，自不以無謀生能力為必要。」（有最高法院79年度台上
    字第2629號判例意旨可參），又按「直系血親尊親屬，如能
    以自己財產維持生活者，自無受扶養之權利；易言之，直系
    血親尊親屬受扶養之權利，仍應受不能維持生活之限制。」
    ，亦有最高法院86年度台上字第3173號判決意旨可資參考。
    而所稱不能維持生活，主要係指受扶養權利者之財力、財產
    狀況而言，亦有最高法院72年度台上字第4792號、74年度台
    上字第1749號、77年度台上字第1705號裁判意旨可資參照。
    亦即直系血親尊親屬或夫妻之一方，如能以自己財產維持生
    活者，自無受扶養之權利可言，反之，如其無足夠之財產以
    維持生活，縱使仍有謀生能力，則其仍有受直系血親卑親屬
    或夫妻之他方扶養之權利可資主張。查原告己○○為33年7
    月4 日生，被害人傅義雄為29年11月12日生，於97年7 月10
    日死亡之時，原告己○○為64歲0 月又6 天，依97年臺灣省
    簡易生命表所載，原告己○○尚有餘命21.27 年。又原告己○○主張其等已有不能維持生活，而有賴被害人傅義雄扶養
    之情形，有稅務電子閘門財產所得調件明細表可佐，原告己○○與被害人共育有已成年子女3 人，則倘被害人傅義雄未
    死亡，原告己○○之扶養義務人共有4 人，被害人傅義雄對
    原告己○○所負之扶養義務為4 分之1 。而被害人傅義雄於
    97年7 月10日死亡，為67歲7 月又28日，尚有餘命15.65 年
    ，被害人傅義雄於97年7 月10日死亡時雖已退休，惟依臺灣
    汽車客運股份有限公司98年9 月10日台汽中人字第9803180
    號函記載：傅義雄97年7 至12月月退休金於7 月16日發給，
    依97年待遇標準，舊制月退休金金額為170,562 元，新制月
    退休金52,845元，死亡日期在當期發給時間內，依銓敘部規
    定，月退休金當期全期發給。傅義雄先生死亡後，遺族同意
    由其妻己○○女士申請領取月撫慰金，自98年1 月1 日起按
    原領月退休金之半數開始領受月撫慰金（見本院卷32至33頁
    ），是以原告己○○於其餘命30.73 年內可受被害人傅義雄
    扶養15.65 年，又就扶養費之數額部分，原告雖主張以被害
    人傅義雄之每月可領退休金金額計算，然按支付扶養費之目
    的，本在使受扶養人得以維持通常之生活，而非最低水準之
    生活，且關於扶養費計算基準，法無明文規定，則只須所採
    用之標準得以真實反映受扶養人實際生活所需，即無不可，
    被害人傅義雄之每月可領退休金尚難認等同於受扶養人原告
    己○○實際生活所需之費用，況且原告己○○目前每月尚得
    領取被害人傅義雄原領月退休金之半數，本院認應以97年度
    新竹市平均每月消費支出21,048元計算為適當，每年所須費
    用為252,576 元，依霍夫曼計算法計算，原告己○○一次得
    請求之扶養費為743,889 元（依年別5%複式霍夫曼計算法，
    第一年不扣除中間利息，其計算式為：[252576*11.0000000
    0 （此為應受扶養15年之霍夫曼係數）+252576*0.65* （11
    .00000000-00.00000 000）] 除以4 （受扶養人數）=743,8
    89元（小數點以下四捨五入），原告己○○之請求於此範圍
    內為有理由，應予准許，逾此範圍之請求，尚屬無據，不應
    准許。
  3.精神慰撫金部分：
    按慰藉金係以精神上所受無形之痛苦為準，非如財產損失之
    有價額可以計算，究竟如何始認為相當，自應審酌被害人及
    加害人之地位、家況、並被害人所受痛苦之程度、與其家屬
    之關係暨其他一切情事，定其數額（最高法院48年度台上字
    第798 號判例意旨參照）。查本件被害人傅義雄為原告之配
    偶，因被告前開之侵權行為，致原告己○○突然遇此變故，
    遽遭喪夫之痛，原告己○○精神上自受有極大之痛苦而有非
    財產上之損害，是原告己○○依民法第194 條之規定，向被
    告甲○○請求賠償慰撫金，自屬有據。本院審酌原告己○○
    為家管、國中學歷，及其經濟狀況、被告目前在科學園區上
    班，原告己○○所受精神上痛苦之程度等一切情況，認原告
    己○○請求精神慰撫金以800,000 元，尚屬適當。
  4.原告是否受有機車修理費25,300元之損害：
    原告主張因上開車禍修理機車費用為25,300元；惟原告自承
    並未修理機車，上開機車業已報廢，是原告此部分請求並無
    理由。
  5.以上共計1,669,179 元（即125,290 ＋743,889 ＋800,000
    ＝1,669,179元）。
(二)、原告戊○○、丙○○、丁○○按慰藉金係以精神上所受無形
    之痛苦為準，非如財產損失之有價額可以計算，究竟如何始
    認為相當，自應審酌被害人及加害人之地位、家況、並被害
    人所受痛苦之程度、與其家屬之關係暨其他一切情事，定其
    數額（最高法院48年度台上字第798號判例意旨參照）。查
    本件被害人傅義雄為原告戊○○、丙○○、丁○○之父，因
    被告之前開侵權行為，致原告戊○○、丙○○、丁○○突然
    遇此變故，遽遭喪父之痛，原告戊○○、丙○○、丁○○精
    神上自受有極大之痛苦而有非財產上之損害，是原告戊○○
    、丙○○、丁○○依民法第19 4條之規定，向被告請求賠償
    慰撫金，自屬有據。本院審酌兩造之社會身份地位、經濟狀
    況等一切情狀，認原告戊○○、丙○○、丁○○請求精神慰
    撫金於400,000元範圍內，為有理由，逾此範圍，則不應准
    許。
三、按損害之發生或擴大，被害人與有過失者，法院得減輕賠償
    金額或免除之，民法第217 條第1 項定有明文。此項規定之
    目的在謀求加害人與被害人間之公平，倘受害人於事故之發
    生亦有過失時，由加害人負全部賠償責任，未免失諸過酷，
    是以賦與法院得不待當事人之主張，減輕其賠償金額或免除
    之職權。換言之，基於過失相抵之責任減輕或免除，非僅為
    抗辯之一種，亦可使請求權全部或一部為之消滅，故裁判上
    得以職權斟酌之（最高法院85年台上字第1756號判例意旨參
    照）。民法第217 條第1 項規定，損害之發生或擴大，被害
    人與有過失者，法院得減輕賠償金額或免除之。此項規定之
    適用，原不以侵權行為之法定損害賠償請求權為限，即契約
    所定之損害賠償，除有反對之特約外，於計算賠償金額時亦
    難謂無其適用，且此項基於過失相抵之責任減輕或免除，非
    僅視為抗辯之一種，亦可使請求權全部或一部為之消滅，故
    債務人就此得為提起確認之訴之標的，法院對於賠償金額減
    至何程度，抑為完全免除，雖有裁量之自由，但應斟酌雙方
    原因力之強弱與過失之輕重以定之（最高法院54年台上第24
    33號裁判意旨參照）。查被害人傅義雄因遭被告駕車撞擊死
    亡，經本院97年度交易字第194 號刑事判決判處有期徒刑5
    月，並經臺灣高等法院98年度交上易字第179 號駁回上訴在
    案，業據本院調閱前開二刑事卷宗全卷審認無訛。被害人傅
    義雄就本件事故之發生，亦與有過失，已如前述，經本院審
    酌被告、被害人之行為，對於本件車禍之原因力強弱等一切
    情狀，認被告與被害人傅義雄之過失程度應各為百分之80、
    百分之20之責任。是原告己○○、戊○○、丙○○、丁○○
    所得主張求償之金額，按前述被告與被害人過失程度各百分
    之80、百分之20比例計算，則原告己○○得請求被告給付之
    金額為1,335,343 元（1,669,179 元80％＝1,335,343 元
    ，小數點以下四捨五入）、原告戊○○、丙○○、丁○○各
    得請求被告給付之金額分別為32萬元（400,000080％＝32
    0,000 元）。
四、因汽車交通事故死亡者，其子女為第一順位之遺屬而有數人
    時，按人數平均分配保險給付或補償，強制汽車責任保險法
    第11條第1 項、第2 項固定有明文，惟保險人依該法規定所
    為之保險給付，視為加害人損害賠償金額之一部分，加害人
    受賠償請求時得扣除之，同法第32條亦定有明文。蓋因強制
    汽車責任保險之保險人所給付之保險金，係被保險人繳交保
    費所生，性質上屬於被保險人賠償責任之承擔或轉嫁，自應
    視為加害人或被保險人損害賠償金額之一部分，而得減免其
    賠償責任。倘保險給付扣除損害賠償金額尚有剩餘時，固應
    依上開遺屬人數平均分配保險給付，惟保險給付如不敷補償
    加害人之損害賠償金額時，則應類推適用強制執行法第38條
    規定，按其得向加害人請求賠償金額之比例予以扣除，始符
    公平原則（最高法院96年台上第1800號裁判意旨參照）。查
    原告己○○已領取強制汽車責任保險給付共1,514,477 元，
    原告自陳在卷，且為被告所不爭執，自堪信為真實。依強制
    汽車責任保險法第11條第1 項第2 款規定，前開強制汽車責
    任保險給付應由第一順位之被害人傅義雄之配偶及子女共同
    領取，該保險金雖由原告己○○1 人先行領取，仍應按原告
    等得向被告請求賠償金額之比例予以扣除。經換算結果，原
    告己○○、戊○○、丙○○、丁○○應扣除之比例分別為百
    分之64、百分之12、百分之12、百分之12、即原告己○○、
    戊○○、丙○○、丁○○應扣除之金額分別為969,266 元、
    181,737元、181,737元、181,737元。則原告己○○、戊○○、丙○○、丁○○得請求之賠償金額，經扣除上開已領取
    之強制汽車責任保險給付金額後，原告己○○得向被告給付
    之金額為366,077元（1,335,343－969,266元＝366,07 7）
    、原告戊○○、丙○○、丁○○各得請求被告給付之金額分
    別為138,263元（320,000－181,737元＝138,263元）及均自
    起訴狀繕本送達（98年4月24日）翌日98年4月25 日起按週
    年利率百分5計算之利息。
五、本件事證已臻明確，兩造其餘攻擊防禦方法，經審酌後，或
    與本件無涉，或與判決結果不生影響，毋庸一一論列，併此
    敘明。
六、本件原告己○○、戊○○、丙○○、丁○○勝訴部分所為命
    被告給付之金額未逾500,000 元，應依民事訴訟法第389 條
    第1 項第5 款之規定依職權宣告假執行。被告陳明願供擔保
    請准宣告免為假執行，核無不合，爰酌定相當金額併予宣告
    之。
七、據上論結，本件原告之訴為一部有理由，一部無理由，依民
    事訴訟法第79條、第389 條第1 項第5 款、第390 條第2 項
    ，判決如主文。
中    華    民    國    99    年    8     月    31    日
                  民事第一庭    法  官  林麗玉
以上正本係照原本作成。
如對本判決上訴，須於判決送達後20日內向本院提出上訴狀。
中    華    民    國    99    年    8     月    31    日
                                書記官  鄭明枝

司法院資訊處製作；財團法人民間司法改革基金會備份。
